臺灣嘉義地方法院民事判決　九十二年度重訴字第七七號
　　原　　　告　台灣省私立嘉義博愛仁愛之家
　　法定代理人　吳振明
　　訴訟代理人　愛紳律師
　　　　　　　　蔡碧仲律師
　　　　　　　　李金樺律師
　　被　　　告　乙○○○　　住.
　　兼訴訟代理
　　人　　　　　甲○○　　　住.
右列當事人間請求返還土地等事件，本院於民國九十二年十二月三十日言詞辯論終結
而判決如左：
    主    　文
坐落嘉義市○○段○○段第三三、三四地號土地上，如附圖記載（嘉義市地政事務所
九十二年十一月二十一日複丈成果圖）鋼筋混凝土二層建物，編號Ａ１部分，面積一
三六．三平方公尺，Ａ２及（Ａ２）部分建物，面積各二七．九平方公尺、二０．七
平方公尺，以及木造建物Ｃ１部分，面積二０．００平方公尺，被告乙○○○應遷讓
並交還原告。
坐落前項二筆土地上，如附圖記載（嘉義市地政事務所九十二年十一月二十一日複丈
成果圖）編號Ｂ１部分，面積二七．五平方公尺，Ｂ２及（Ｂ２）部分，面積各四．
七平方公尺、二．七平方公尺，以及鐵皮造涼棚Ｃ２部分，面積八．八平方公尺，Ｄ
１部分，面積四一．九平方公尺，Ｄ２部分，面積一一．七平方公尺，被告二人均應
共同拆除後，並將土地交還原告。
被告乙○○○應自民國九十一年六月一日起，至遷讓交還房屋之日為止，按月給付原
告新台幣（下同）壹萬玖仟元。
本案訴訟費用由被告乙○○○負擔三分之二、被告甲○○負擔三分之一。
本件判決在原告以肆佰零貳萬元，為被告乙○○○，以貳佰貳拾萬元，為被告乙○○
○、甲○○提供擔保後，可以假執行；但在假執行程序實施前，被告乙○○○可以預
先提供壹仟貳佰零肆萬玖仟伍佰肆拾元，被告乙○○○及甲○○提供陸佰伍拾伍萬參
仟零捌拾貳元擔保後，而免除假執行。
本件判決第一項的履行期間為參個月。
    事實及理由
壹、原告主張：
  一、坐落嘉義市○○段○○段（以下簡稱；六小段）第三三、三四地號土地，及嘉
      義市○○路一一五號、嘉義市○○路一四八號等二棟建物，均為原告所有，於
      民國八十年七月二十五日將附圖記載編號Ａ１部分，面積一三六．三平方公尺
      ，Ａ２及（Ａ２）部分建物，面積各二七．九平方公尺、二０．七平方公尺，
      以及Ｃ１部分，面積二０．００平方公尺等二棟房屋出租被告乙○○○，租期
      二年（八十年七月二十日至八十二年六月二十五日），月租一萬九千元，租期
      屆滿後，被告繼續居住使用房屋，原告亦向被告收取租金，而成立不定期租賃
      契約。
      於九十年間，原告欲興建社區日間託老及喘息服務中心，經原告第七屆第三次
      董事會議決議通過，並經內政部同意備查，原告已委託建築師進行建築圖設計
      ，而有收回附圖記載編號Ａ１、Ａ２及（Ａ２）、Ｃ１等房屋及重新建築的必
      要，遂於九十年八月十五日以存證信函，通知被告將於九十年九月二十四日終
      止租賃契約，請求屆期遷讓並交還房屋，但被告仍置之不理，然而，本件不定
      期租賃契約已於九十年九月終止，被告已無使用權源，依民法第四五五條、第
      七六七條、土地法第一百條等規定，被告應遷離附圖記載Ａ１部分、Ａ２及（
      Ａ２）部分、Ｃ１部分等建物，並交還原告。
  二、原告終止不定期租約後，被告乙○○○已無權占用原告房屋，卻仍繼續使用，
      而獲得相當於租金的利益，致使原告受有損害，依民法第一七九條前段規定，
      被告構成不當得利。終止租約前，每月租金一萬九千元，因被告曾向法院提存
      九十年九月二十五日至九十一年五月三十一日租金，原告已於九十一年十二月
      提領完畢，故被告應自九十一年六月一日起至返還房屋之日止，按月給付原告
      一萬九千元相當於租金的損害賠償。
  三、被告乙○○○、甲○○均未經原告同意，無權占用如附圖記載六小段第三三、
      三四地號編號Ｂ１、Ｂ２及（Ｂ２）、Ｃ２、Ｄ１、Ｄ２等部分土地並興建建
      物，Ｂ１部分面積二七．五平方公尺，Ｂ２及（Ｂ２）部分面積各四．七平方
      公尺、二．七平方公尺，以及Ｃ２部分面積八．八平方公尺，Ｄ１部分面積四
      一．九平方公尺，Ｄ２部分面積一一．七平方公尺，依民法第七六七條及第一
      七九條規定，被告二人均應共同拆除後，並將土地交還原告。
  四、綜上，原告根據民法第一七九條、第四五五條、第七六七條、土地法第一百條
      等規定法律關係　請求如主文第一項、第二項、第三項所記載聲明，並願提供
      擔保，請准宣告假執行。
  五、提出租賃契約書、公證書、建築平面設計圖、委任契約書、計劃書、內政部函
      文及存證信函各一份、土地所有權狀及土地登記謄本各二份（均為影本）、現
      場照片二十張，作為證明。
貳、被告抗辯：
  一、被告乙○○○所租房屋，位處嘉義市區中心，面積不大，不可能興建作為託老
      及喘息服務中心，何況，原告在嘉義市區有多處不動產，嘉義縣中埔鄉三界村
      有大批農地，嘉義市興中戲院周圍有房屋出租他人，被告乙○○○所租房地北
      邊，亦有數棟房地出租他人，原告另有辦公處所及老人養護中心或養老院以及
      精神病等處所，可見原告收回自住及重建，顯然不實。
      而且，土地法第一百條第一款規定所謂「收回自住」，是指出租人對於其出租
      未定期限房屋，有收回自住之正當理由及必要情形而言。故出租人以收回自住
      為原因請求返還房屋，須具備上述要件並能為相當之證明者，始得為之，出租
      人應就此負舉證責任；並應以客觀的標準，認為有必要之正當理由者為限（最
      高法院四十一年台上字第一三八號判例、四十三年台上字第一一九九號判例、
      四十五年台上字第五三六號判例參照），原告只以存證信函，含糊其詞通知被
      告乙○○○欲收回自住，卻未能提出相當證據證明，故原告以存證信函向被告
      表示終止租約，不發生終止效力。而且，原告於九十年八月十五日向被告表示
      終止租賃關係後，仍收取被告乙○○○於九十一年五月八日所提存二個月份租
      金，共三萬八千元（九十一年九月一日至十月三十一日），故租賃關係現仍存
      在，原告請求無理由。
  二、位於嘉義市○○路一四八號左側二樓房屋一棟，如附圖記載編號Ａ２及（Ａ２
      ），是被告甲○○父親余再昨於五十九年左右興建，並在空地加蓋鐵皮屋（如
      附圖記載Ｄ１、Ｄ２部分），土地約十三坪左右，當時經過原告全體董事同意
      ，並訂有二年租約，亦未曾積欠租金，被告二人有權占用。
  三、本件租約屬於不定期，被告二人未曾積欠原告租金，原告又未能提出相當證據
      證明收回自住的必要性，雙方租賃關係仍舊存在，故原告提起本件訴訟並無理
      由，而請求駁回，如受不利判決，另願提供擔保，請求免為假執行宣告。
  四、提出存證信函及原告函文各一份、房屋租賃契約書及提存書各四份（均為影本
      ）、照片八張，作為證明，並聲請調閱原告所有不動產資料，向內政部查證原
      告設立日間託老及喘息服務中心地點。
參、本院判斷：
  一、程序方面：原告於九十二年十二月三十日，對被告乙○○○縮減請求為自九十
      一年六月一日起至交還房屋之日止，按月給付一萬九千元。並追加甲○○為被
      告，被告甲○○表示同意，依民事訴訟法第二五五條第一項規定：「訴狀送達
      後，原告不得將原訴變更或追加他訴。但有下列各款情形之一者，不在此限：
      １、被告同意者。３、擴張或減縮應受判決事項之聲明者」，原告減縮聲明及
      追加被告甲○○，符合法律規定，可以准許。
  二、本件租約為二年，至八十二年六月二十五日屆滿，租約到期後，至九十年九月
      份，原告仍繼續收取租金的事實，雙方均未爭執，有原告提出土地登記謄本、
      土地所有權狀各二份、公證書及租賃契約書各一份、提存書四份附卷證明，可
      以採信。
      原告主張九十年間，因需興建社區日間託老及喘息服務中心，經董事會議決議
      通過，並經內政部同意備查，且已委託建築師進行建築圖設計，而有收回重新
      建築的必要，遂依土地法第一百條第一款、民法第四五０條第二項、第三項等
      規定，於九十年八月十五日以存證信函，通知被告乙○○○將於九十年九月二
      十四日終止租賃契約，有原告提出建築平面設計圖、委任契約書、計劃書、內
      政部函文及存證信函各一份附卷可證，因此，原告的主張可以採信。被告二人
      抗辯原告收回房屋不符合土地法第一百條第一款規定，以及本件租約尚未終止
      。但是，原告收回房屋重新建築和原告擁有多筆土地，二者並無一定關連，完
      全須視原告對所有不動產的整體規劃而定，而原告確實委請建築師設計規劃，
      加上規劃地點為嘉義市區中心，交通便利，有助於社區日間託老及喘息服務中
      心的營運，可見原告有收回重新建築的必要，此外，被告亦承認原告確實曾以
      存證信函通知被告乙○○○終止租約，故被告以上抗辯，均不能成立，本件租
      約已於九十年九月二十四日合法終止。
      本件租賃標的物包括嘉義市○○路一一五號、嘉義市○○路一四八號等二棟建
      物，如附圖記載編號Ａ１、Ａ２及（Ａ２）、Ｃ１等部分建物，有租賃契約書
      附卷證明，被告甲○○抗辯附圖記載編號Ａ２及（Ａ２）部分建物是父親所建
      ，但未能提出證據證明，不能被本院採信。而被告二人占用附圖記載六小段第
      三三、三四地號編號Ｂ１、Ｂ２及（Ｂ２）、Ｃ２、Ｄ１、Ｄ２部分土地，並
      在其上興建建物，編號Ｂ１部分面積二七．五平方公尺，Ｂ２及（Ｂ２）部分
      面積各四．七平方公尺、二．七平方公尺，Ｃ２部分面積八．八平方公尺，Ｄ
      １部分面積四一．九平方公尺，以及Ｄ２部分面積一一．七平方公尺，經本院
      於九十二年六月二十六日、十一月十九日至現場勘驗屬實，有勘驗筆錄附卷可
      證，原告既未出租附圖記載六小段第三三、三四地號土地給被告二人，被告二
      人居住占用，屬於無權占有，因此，原告主張被告二人無權占用的事實，可以
      被本院採信。
  三、本件租約雖從定期至不定期，但原告依土地法第一百條第一款規定，以存證信
      函通知終止租約後，被告乙○○○繼續占用附圖記載編號Ａ１、Ａ２及（Ａ２
      ）、Ｃ１等部分建物，屬於無權占有行為，依照民法第四五五條前段規定：「
      承租人於租賃關係終止後，應返還租賃物」、民法第七六七條前段規定：「所
      有人對於無權占有或侵奪其所有物者，得請求返還之」，故原告請求被告乙○
      ○○遷讓附圖記載編號Ａ１、Ａ２及（Ａ２）、Ｃ１等地上建物，並交還原告
      ，具有法律上理由，應該准許。
      此外，依照民法第一七九條前段規定：「無法律上之原因而受利益，致他人受
      損害者，應返還其利益」，原告終止租約後，被告乙○○○已無權居住使用附
      圖記載編號Ａ１、Ａ２及（Ａ２）、Ｃ１等建物，而仍然加以居住占用，獲得
      相當於免付房屋租金的利益，被告行為構成不當得利，以每個月租金一萬九千
      元計算，原告請求被告自九十一年六月一日起至交還房屋之日止，應按月給付
      一萬九千元相當於租金的損害賠償，具有法律上理由，可以准許。
  四、被告二人未經原告同意，擅自占用附圖記載六小段第三三、三四地號土地，並
      在其上興建編號Ｂ１、Ｂ２及（Ｂ２）、Ｃ２、Ｄ１、Ｄ２等建物，被告二人
      的行為，屬於無權占有，依民法第七六七條前段規定，原告請求被告二人共同
      拆除以上建物後，並將土地交還原告，符合法律規定，應該准許。
  五、綜上所述，原告終止租約後，被告乙○○○已無權占用附圖記載編號Ａ１、Ａ
      ２及（Ａ２）、Ｃ１等建物，故原告根據民法第四五五條前段、第七六七條前
      段規定等法律關係，起訴請求被告乙○○○如主文第一項、第三項所記載的聲
      明，具有法律上理由，應該准許。另外，被告二人無權占用附圖記載六小段第
      三三、三四地號部分土地，及在其上興建編號Ｂ１、Ｂ２及（Ｂ２）、Ｃ２、
      Ｄ１、Ｄ２等建物，原告根據民法第七六七條前段規定，請求如主文第二項所
      記載的聲明，符合法律規定，可以准許。
  六、本件事證明確，被告提出防禦方法及聲請調查證據，不會影響本院判斷，故不
      必在此一一論述。
肆、被告二人在上述土地居住已有數十年，一時搬遷不易，若令他們馬上搬遷，有點
    強人所難，考量被告搬家及尋找住處，均需一些時日，依照民事訴訟法第三九六
    條第一項前段規定：「判決所命之給付，其性質非長期間不能履行，或斟酌被告
    之境況，兼顧原告之利益，法院得於判決內定相當之履行期間或命分期給付」，
    本院認為在兼顧原告利益下，應給被告二人三個月的履行期間，以完成遷讓房屋
    及交還土地，故被告二人應在本件假執行判決送達被告後的三個月內，搬遷騰空
    附圖記載Ａ１、Ａ２及（Ａ２）、Ｃ１部分等建物，並將土地交還原告。
伍、雙方均表示願意提供擔保，聲請本院准許或免除假執行宣告。原告勝訴，依照民
    事訴訟法第三九０條第二項、第三九二條第二項規定（請看附錄法條），於是，
    本院宣告；本件判決在原告以相當金額提供擔保後（如主文記載），可以假執行
    ；但被告二人在假執行程序實施前，可以分別預先提供擔保後（如主文記載），
    而免除本件假執行。
陸、訴訟費用負擔的依據：依照民事訴訟法第八十五條第一項但書，判決如主文。
中　　　華　　　民　　　國　　　九十三　　年　　　一　　月　　　十三　　日
                                  臺灣嘉義地方法院民事第二庭
                                      法　官　甘　大　空
右為正本係照原本作成
如對本判決上訴須於判決送達後廿日內向本院提出上訴狀
中　　　華　　　民　　　國　　　九十三　　年　　　一　　月　　　十三　　日
                                      書記官　李　銷　勳
~F0~
~T40~
附錄法條：
民事訴訟法第三九０條第二項：
「原告陳明在執行前可供擔保而聲請宣告假執行者，雖無前項釋明，法院應定相當之
擔保額，宣告供擔保後，得為假執行」。
民事訴訟法第三九二條第二項：
「法院得依聲請或依職權，宣告被告預供擔保，或將請求標的物提存而免為假執行」
。
